---
layout: post
comments: true
title:  "Grpu comparativo brasileiro publicado"
date:   2016-06-16 16:03:45 -0300
categories: metodologia
ref: previous
lang: pt
permalink: /estudo-anterior/
---

## Dados invididuais de pacientes:

Além do grupo controle histórico de nosso serviço, usaremos as informações publicadas em um estudo clínico brasileiro [publicado][broniscer] em 2000.

```{r warning=F, message=F}
require(pander)  
require(knitr)
require(RCurl)
require(survival)
bron<-read.csv(text = getURL("https://raw.githubusercontent.com/fhcflx/valkyrie/gh-pages/_data/broniscer2000table1.csv"))
dipg<-read.csv(text = getURL("https://raw.githubusercontent.com/fhcflx/valkyrie/gh-pages/_data/dipg.csv"))
fit = survfit(Surv(Survival..days./30.5,cens)~1,bron)
fit.b = survfit(Surv(Survival..days./30.5,ifelse(cens<1,1,0))~1)
fit2 = survfit(Surv(os,status)~1,dipg,subset=(rt>4000&chemo!=10))
```

```{r Sobrevida, fig.height=10, fig.width=12, fig.cap='Survival of patients with DIPG in the Broniscer _et al_ trial'}
plot(fit,xlab="Months")
```

Grupo de pacientes com diagnóstico de DIPG (sintomas por menos de 6 meses, envolvimento de mais de 50% de um segmento da ponte ou dois ou mais segmentos) tratados com radioterapia (54 a 60 Gy) e tamoxifeno durante e após a RT (200mg/m<sup>2</sup>) no Hospital A.C. Camargo, em São Paulo. O gráfico mostra a estimativa de probabilidade de sobrevida, calculada pelo método de Kaplan-Meier, usando a linguagem de programação R, pacote *survival*. O pacote *RCurl* foi adicionalmente utilizado para capturar os dados a partir do arquivo [.csv][csv] armazenado no repositório do github. O gráfico mostra também o intervalo de confiança 95%.
Este é o resumo da variável de sobrevida, além da sobrevida em 12 meses:

```{r echo=F}
panderOptions('table.split.table', Inf)
pander(fit,style = 'rmarkdown')
```

```{r echo=F}
summary(fit,time=12)
```

Mostrando uma mediana de sobrevida de `r round(summary(fit)$table[7],1)` meses e sobrevida em 12 meses de `r round(summary(fit,time=12)$surv,3)*100` %.

Este é o resumo do tempo de _follow-up_:

```{r echo=F}
pander(fit.b,style = 'rmarkdown')
```

Mostrando uma mediana de follow-up de `r round(summary(fit.b)$table[7],1)` meses.

Aqui, o gráfico comparativo entre os pacientes do grupo controle histórico de nosso serviço e os pacientes do ensaio de Broniscer _et al_:

```{r Sobrevida2, fig.height=10, fig.width=12, fig.cap='Survival of patients with DIPG'}
plot(fit2,xlab="Months",col=4)
lines(fit,col=2)
```

E o resumo da sobrevida nos 2 grupos, com sobrevida aos 12 meses:
```{r echo=F}
pander(fit3,style = 'rmarkdown')
```
```{r echo=F}
summary(fit3,time=12)
```

Mostrando uma sobrevida aos 12 meses de `r round(summary(fit3,time=12)$surv[2],3)*100` % para o grupo tratado com protocolo _as per_ HIT (n = `r summary(fit3,time=12)$n[2]` ) e de `r round(summary(fit3,time=12)$surv[1],3)*100` % para os demais (n = `r summary(fit3,time=12)$n[1]` ).

Comparando os dois grupos com um teste não paramétrico que utiliza o estimador de Kaplan-Meier, o teste de log-rank, ou de Mantel-Haenszel (vide documentação do pacote [_survival_][survival]).

```{r echo=F}
pander(survdiff(Surv(os,status)~ifelse(chemo<10,0,1),dipg),style = 'rmarkdown')
```

Comparando os dois grupos com um teste semiparamétrico, o modelo de riscos proporcionais de Cox (vide documentação do pacote [_survival_][survival]).

```{r echo=F}
pander(coxph(Surv(os,status)~ifelse(chemo<10,0,1),dipg),style = 'rmarkdown')
summary(coxph(Surv(os,status)~ifelse(chemo<10,0,1),dipg))
```

Este resultado indica que existe a possibilidade de haver alguma diferença de sobrevida quando os pacientes recebem ácido valpróico juntamente com o tratamento.

### Referências:

- [Jekyll][jekyll]
- [Jekyll, Migrando meu blog para Github Pages usando Jekyll][jekyll-migrando]
- [Knitr, Elegant, flexible and fast dynamic report generation with R][knitr]
- [Knitr, Github][yihui]
- [pander: An R Pandoc Writer][pander]
- [pander, Using pander with kniter][pander-knitr]
- [Package 'survival'][survival]
- [Resultados de estudo pacientes com DIPG][csv]

[jekyll]: https://jekyllrb.com
[jekyll-migrando]: http://fhcflx.github.io/pharmakon/jekyll/update/2016/05/01/Migrando-meu-blog-para-Github-Pages-usando-Jekyll.html
[knitr]: http://yihui.name/knitr/
[yihui]: https://github.com/yihui/knitr
[pander]: http://rapporter.github.io/pander/
[pander-knitr]: http://rapporter.github.io/pander/knitr.html
[survival]: https://cran.r-project.org/web/packages/survival/survival.pdf
[csv]:https://github.com/fhcflx/valkyrie/blob/gh-pages/_data/broniscer2000table1.csv
