---
layout: post
title:  "Grupo controle histórico"
date:   2016-06-09 16:03:45 -0300
categories: metodologia
---

O grupo controle histórico compõe-se de pacientes com DIPG, diagnosticados entre 2000 e 2013, que _não_ foram tratados com quimioterapia de acordo com os protocolos HIT do [GPOH](http://www.kinderkrebsinfo.de/gpoh_society/index_eng.html), adaptados. Somente foram selecionados para compor o controle histórico pacientes que receberam radioterapia, na dose de 40 Gy ou maior.

A tabela abaixo mostra as características dos pacientes incluídos no grupo histórico, segundo definido no [projeto](https://github.com/fhcflx/valkyrie/blob/gh-pages/assets/posts/2016-06-09-Grupo-controle-historico/Anteprojeto_VALQUIRIA_HIAS_3.pdf), o qual será comparado com o grupo tratado prospectivamente no ensaio VALQUIRIA. Este grupo foi comparado com o piloto retrospectivo a partir do qual calculamos o número de pacientes a ser recrutado no ensaio.

```{r warning=F, message=F, echo=F}
require(knitr)
require(RCurl)
require(survival)
dipg<-read.csv(text = getURL("https://raw.githubusercontent.com/fhcflx/valkyrie/gh-pages/assets/data/dipg.csv"))
attach(dipg)  
y = summary(as.factor(subset(Sexo,RT>4000&QT1!=10)))[1]  
x = summary(as.factor(subset(Sexo,RT>4000&QT1!=10)))[2]  
a = summary(subset(age,RT>4000&QT1!=10))[3]  
m = summary(subset(age,RT>4000&QT1!=10))[1]  
M = summary(subset(age,RT>4000&QT1!=10))[6]  
q = summary(as.factor(subset(QT1,RT>4000&QT1!=10)))
q2 = summary(as.factor(subset(QT2,RT>4000&QT1!=10)))
fit = survfit(Surv(surv,status)~1,subset=(QT1!=10&RT>4000))  
fitt = survfit(Surv(ttp,status)~1,subset=(QT1!=10&RT>4000))  
fits = survfit(Surv(s2,status)~1,subset=(QT1!=10&RT>4000))  
```

---

|||*Valor* || *Unidades* || *Dispersão* |||| *Medida* |
|:--- | --- |:---:| --- |:--- | --- |:-------:| --- | --- :| --- |:---:|
|Sexo||||||||||
||Masculino| `r y` || - || - || - || *n* |
||Feminino| `r x` || - || - || - || *n* |
|Idade || `r a` || anos || `r m` - `r M` || min - max || mediana |
|QT|| `r q[2]+q[3]` || - || - || - || *n* |
||COG-A9952 | `r q[2]` || - || - || - || *n* |
||ACNS0126 | `r q[3]` || - || - || - || *n* |
|Sobrevida|| `r summary(fit)$table[7]` || meses || `r summary(fit)$table[8]` - `r summary(fit)$table[9]` || IC95% || mediana |
|Tempo para <br> progressão || `r summary(fitt)$table[7]` || meses || `r summary(fitt)$table[8]` - `r summary(fitt)$table[9]` || IC95% || mediana |
|Segunda QT|| `r q2[2]+q2[3]+q2[4]+q2[5]+q2[6]+q2[7]` || - || - || - || *n* |
||Temozolomida | `r q2[5]` || - || - || - || *n* |
||ICE/IE | `r q2[3]+q2[4]+q2[6]` || - || - || - || *n* |
||Vimblastina | `r q2[7]` || - || - || - || *n* |
||Carbo-VCR | `r q2[2]` || - || - || - || *n* |
|Segunda RT|| `r summary(RT2>4000)[3]` || -  || - || - || *n* |
|Sobrevida após <br> progressão || `r summary(fits)$table[7]` || meses || `r summary(fits)$table[8]` - `r summary(fits)$table[9]` || IC95% || mediana |

---

*Tabela 1: características dos pacientes no grupo controle histórico*
n = número de pacientes
Idade, sobrevida e tempo para progressão expressos em termos de mediana e valores mínimo e máximo.

A segunda tabela mostra os dados tabulados do grupo controle histórico, extraídos de nossa base de dados após _desidentificação_. Os identificadores primários _nome_ (composto pelas iniciais do nome do paciente) e _registro_ (número do prontuário) foram omitidos. Os identificadores secundários _data de nascimento_, _data do diagnóstico_, _data da progressão_ e _censura_ (data da última informação ou óbito) foram substituídos pela _idade_ (idade ao diagnóstico), _sobrevida_, _TPP_ (tempo para progressão). Outras variáreis substituídas: _data do início da quimioterapia_, substituído por _tempo para QT_ (tempo entre o diagnóstico e o início do tratamento quimioterápico) e _data do início da radioterapia_ (tempo entre o diagnóstico e o início do tratamento radioterápico). A base de dados original não será disponibilizada publicamente para preservar a confidencialidade dos pacientes.

---
```{r kable, echo=F}
kable(subset(dipg[,c(2:13)],QT1!=10&RT>4000))
```

---

*Tabela 2: pacientes do grupo controle histórico, dados tabulados.*

Sexo: 0 - masculino, 1 - feminino  
age: idade (anos)  
surv: sobrevida global (meses)  
status: 0 - vivo, 1 - óbito  
PS1: ECOG, performance ao diagnóstico  
QT1: 0 - não recebeu quimioterapia, 1 - _as per_ protocolo COG-A9952, 9 - _as per_ protocolo ACNS0126  
ttqt: Tempo para QT (dias)  
cycles1: número de ciclos de quimioterapia realizados  
RT: cGy  
ettrt: Tempo para RT (dias)  
ttp: tempo para progressão (meses)
s2: sobrevida após a progressão (dias)  
O arquivo completo deste banco de dados, contendo as informações sobre todos os pacientes diagnosticados com DIPG em nosso serviço entre 2000-2013 (desidentificado) está disponível em formato [.csv](https://github.com/fhcflx/valkyrie/blob/gh-pages/assets/stat/dipg.csv).

``` Francisco H. C. Félix (Cancerologista Pediátrico, idealizador do projeto)
```

_Esta postagem foi modificada em 20/06/2016 para incluir cálculos **on the fly** realizados pelo pacote knitr. Vide o arquivo [.Rmd](https://github.com/fhcflx/valkyrie/blob/gh-pages/_source/2016-06-09-Grupo-controle-histórico.Rmd) desta postagem_
