---
layout: post
comments: true
title:  "Grupo comparativo de um ensaio brasileiro"
date:   2016-06-16 16:03:45 -0300
categories: metodologia
ref: previous
lang: pt
permalink: /estudo-anterior/
doi: 10.6084/m9.figshare.3749790.v2
tags: pediatric cancer, brain tumors, diffuse intrinsic pontine glioma, clinical trial, historical control
---

## Dados invididuais de pacientes:

Além do grupo controle histórico de nosso serviço, usaremos as informações publicadas em um estudo clínico brasileiro [publicado][broniscer] em 2000.

```{r warning=F, message=F, echo=F}
require(pander)  
require(knitr)
require(RCurl)
require(survival)
bron<-read.csv(text = getURL("https://raw.githubusercontent.com/fhcflx/valkyrie/gh-pages/_data/broniscer2000table1.csv"))
dipg<-read.csv(text = getURL("https://raw.githubusercontent.com/fhcflx/valkyrie/gh-pages/_data/dipg.csv"))
bron$cens=c(1,1,1,1,1,1,1,1,1,1,0,1,1,1,0,1,1,1,1,1,0,0,0,1,1,1,0,0,0)
fit = survfit(Surv(Survival..days./30.5,cens)~1,bron)
fit.b = survfit(Surv(Survival..days./30.5,ifelse(cens<1,1,0))~1,bron)
fit2 = survfit(Surv(os,status)~1,dipg,subset=(rt>4000&chemo!=10))
```

```{r Sobrevida, fig.height=10, fig.width=12, fig.cap='Survival of patients with DIPG in the Broniscer _et al_ trial'}
plot(fit,xlab="Months")
```
Grupo de pacientes com diagnóstico de DIPG (sintomas por menos de 6 meses, envolvimento de mais de 50% de um segmento da ponte ou dois ou mais segmentos) tratados com radioterapia (54 a 60 Gy) e tamoxifeno durante e após a RT (200mg/m<sup>2</sup>) no Hospital A.C. Camargo, em São Paulo. O gráfico mostra a estimativa de probabilidade de sobrevida, calculada pelo método de Kaplan-Meier, usando a linguagem de programação R, pacote *survival*. O pacote *RCurl* foi adicionalmente utilizado para capturar os dados a partir do arquivo .csv armazenado no repositório do github. O gráfico mostra também o intervalo de confiança 95%.

_Reprinted with permission. ©(2016) American Society of Clinical Oncology. All rights reserved. The authors, editors, and ASCO are not responsible for errors or omissions in the translation._


Este é o resumo da variável de sobrevida, além da sobrevida em 12 meses:

```{r echo=F}
panderOptions('table.split.table', Inf)
pander(fit,style = 'rmarkdown')
```

```{r echo=F}
summary(fit,time=12)
```

Mostrando uma mediana de sobrevida de `r round(summary(fit)$table[7],1)` meses e sobrevida em 12 meses de `r round(summary(fit,time=12)$surv,3)*100` %.

Este é o resumo do tempo de _follow-up_:

```{r echo=F}
pander(fit.b,style = 'rmarkdown')
```

Mostrando uma mediana de follow-up de `r round(summary(fit.b)$table[7],1)` meses.

Aqui, o gráfico comparativo entre os pacientes do grupo controle histórico de nosso serviço e os pacientes do ensaio de Broniscer _et al_:

```{r Sobrevida2, fig.height=10, fig.width=12, fig.cap='Survival of patients with DIPG'}
plot(fit2,xlab="Months",col=4)
lines(fit,col=2)
```

E o resumo da sobrevida nos 2 grupos, com sobrevida aos 12 meses:
```{r echo=F}
pander(fit,style = 'rmarkdown')
pander(fit2,style = 'rmarkdown')
```
```{r echo=F}
summary(fit,time=12)
summary(fit2,time=12)
```

Mostrando uma sobrevida aos 12 meses de `r round(summary(fit,time=12)$surv[1],3)*100` % para  os pacientes do ensaio de Broniscer _et al_ (n = `r summary(fit,time=12)$n[1]` ) e de `r round(summary(fit2,time=12)$surv[1],3)*100` % para o grupo controle histórico de nosso serviço (n = `r summary(fit2,time=12)$n[1]` ).

A permissão para utilizar os dados da tabela principal do trabalho de [Broniscer _et al_][broniscer] foi-nos fornecida pela [ASCO][asco] em 2016. Estes dados estão protegidos por direitos autorais e não devem ser reutilizados sem a permissão do titular dos direitos.

### Referências:

- [Broniscer A, Leite CC, Lanchote VL, Machado TM, Cristófani LM. Radiation therapy and high-dose tamoxifen in the treatment of patients with diffuse brainstem gliomas: results of a Brazilian cooperative study. Brainstem Glioma Cooperative Group. J Clin Oncol. 2000 Mar;18(6):1246-53.][broniscer]
- [ASCO: American Society of Clinical Oncology][asco]

[broniscer]: http://jco.ascopubs.org/content/18/6/1246.long
[asco]: http://www.asco.org
