---
layout: post
title:  "Grupo controle histórico"
date:   2016-06-13 16:03:45 -0300
categories: metodologia
---

O grupo controle histórico compõe-se de pacientes com DIPG, diagnosticados entre 2000 e 2013, que _não_ foram tratados com quimioterapia de acordo com os protocolos HIT do [GPOH][gpoh], adaptados. Somente foram selecionados para compor o controle histórico pacientes que receberam radioterapia, na dose de 40 Gy ou maior.

A tabela abaixo mostra as características dos pacientes incluídos no grupo histórico, segundo definido no [projeto][projeto], o qual será comparado com o grupo tratado prospectivamente no ensaio VALQUIRIA. Este grupo foi comparado com o piloto retrospectivo a partir do qual calculamos o número de pacientes a ser recrutado no ensaio.

```{r warning=F, message=F, echo=F}
require(knitr)
require(RCurl)
require(survival)
dipg<-read.csv(text = getURL("https://raw.githubusercontent.com/fhcflx/valkyrie/gh-pages/_data/dipg.csv"))
attach(dipg)  
y = summary(as.factor(subset(sex,rt>4000&chemo!=10)))[1]  
x = summary(as.factor(subset(sex,rt>4000&chemo!=10)))[2]  
a = summary(subset(age,rt>4000&chemo!=10))[3]  
m = summary(subset(age,RT>4000&chemo!=10))[1]  
M = summary(subset(age,RT>4000&chemo!=10))[6]  
q = summary(as.factor(subset(chemo,rt>4000&chemo!=10)))
q2 = summary(as.factor(subset(chemo2,rt>4000&chemo!=10)))
fit = survfit(Surv(os,status)~1,subset=(chemo!=10&rt>4000))  
fitt = survfit(Surv(ttp,status)~1,subset=(chemo!=10&rt>4000))  
fits = survfit(Surv(os2,status)~1,subset=(chemo!=10&rt>4000))  
```

---

|     |         |    *Valor*    |     | *Unidades* |     |    *Dispersão*    |     |     |     | *Medida* |
|:--- | ------- |:-------------:| --- |:---------- | --- |:-----------------:| --- | ---:| --- |:--------:|
| Sexo          |               |     |            |     |                   |     |     |     |          |
|     |Masculino|   ```r y```   |     |      -     |     |         -         |     |  -  |     |    *n*   |
|     | Feminino|   ```r x```   |     |      -     |     |         -         |     |  -  |     |    *n*   |
|Idade|         |   ```r a```   |     |     anos   |     |```r m```-```r M```|     | min - max |  mediana |
|QT   |         |   ```r q```   |     |      -     |     |         -         |     |  -  |     |    *n*   |
|     |COG-A9952|   25   |     |      -     |     |      -      |     |  -  |     |    *n*   |
|     |ACNS0126 |    4   |     |      -     |     |      -      |     |  -  |     |    *n*   |
|Sobrevida|     |   11.4 |     |     meses  |     |  8.1 - 15.6 |     |IC95%|     |  mediana |
|Tempo para <br> progressão||8.2||   meses  |     |  6.9 - 10.6 |     |IC95%|     |  mediana |
|Segunda QT    ||   18   |     |      -     |     |      -      |     |  -  |     |    *n*   |
| |Temozolomida |    7   |     |      -     |     |      -      |     |  -  |     |    *n*   |
|     | ICE/IE  |    7   |     |      -     |     |      -      |     |  -  |     |    *n*   |
|   |Vimblastina|    3   |     |      -     |     |      -      |     |  -  |     |    *n*   |
|     |Carbo-VCR|    1   |     |      -     |     |      -      |     |  -  |     |    *n*   |
|Segunda RT    ||    2   |     |      -     |     |      -      |     |  -  |     |    *n*   |
|Sobrevida após <br> progressão||87|| meses |     |   63 - 150  |     |IC95%|     |  mediana |

---

*Tabela 1: características dos pacientes no grupo controle histórico*
n = número de pacientes
Idade, sobrevida e tempo para progressão expressos em termos de mediana e valores mínimo e máximo.

A segunda tabela mostra os dados tabulados do grupo controle histórico, extraídos de nossa base de dados após _desidentificação_. Os identificadores primários _nome_ (composto pelas iniciais do nome do paciente) e _registro_ (número do prontuário) foram omitidos. Os identificadores secundários _data de nascimento_, _data do diagnóstico_, _data da progressão_ e _censura_ (data da última informação ou óbito) foram substituídos pela _idade_ (idade ao diagnóstico), _sobrevida_, _TPP_ (tempo para progressão). Outras variáreis substituídas: _data do início da quimioterapia_, substituído por _tempo para QT_ (tempo entre o diagnóstico e o início do tratamento quimioterápico) e _data do início da radioterapia_ (tempo entre o diagnóstico e o início do tratamento radioterápico). A base de dados original não será disponibilizada publicamente para preservar a confidencialidade dos pacientes.

---
```{r kable, echo=F}
kable(subset(dipg[,c(2:13)],QT1!=10&RT>4000))
```

---

*Tabela 2: pacientes do grupo controle histórico, dados tabulados.*

sex: 0 - masculino, 1 - feminino  
age: idade (anos)  
os: sobrevida global (meses)  
status: 0 - vivo, 1 - óbito  
ecog: ECOG, performance ao diagnóstico  
chemo: 0 - não recebeu quimioterapia, 1 - _as per_ protocolo COG-A9952, 9 - _as per_ protocolo ACNS0126  
tt.chemo: Tempo para QT (dias)  
cycles1: número de ciclos de quimioterapia realizados  
rt: cGy  
tt.rt: Tempo para RT (dias)  
ttp: tempo para progressão (meses)
os2: sobrevida após a progressão (dias)  
O arquivo completo deste banco de dados, contendo as informações sobre todos os pacientes diagnosticados com DIPG em nosso serviço entre 2000-2013 (desidentificado) está disponível em formato [.csv]({{ site.github.url }}/_data/dipg.csv).

``` Francisco H. C. Félix (Cancerologista Pediátrico, idealizador do projeto)
```

_Esta postagem foi modificada em 20/06/2016 para incluir cálculos **on the fly** realizados pelo pacote knitr. Vide o arquivo [.Rmd]({{ site.url }}/_source/2016-06-09-Grupo-controle-histórico.Rmd) desta postagem_

### Referências:

- [GPOH][gpoh]
- [Projeto VALQUIRIA][projeto]

[gpoh]: http://www.kinderkrebsinfo.de/gpoh_society/index_eng.html
[projeto]: {{ site.url }}/assets/posts/2016-06-09-Grupo-controle-historico/Anteprojeto_VALQUIRIA_HIAS_3.pdf
