---
layout: post
comments: true
title:  "Análise retrospectiva de pacientes com DIPG tratados com diferentes esquemas"
date:   2016-06-14 16:03:45 -0300
categories: metodologia
ref: retro
lang: pt
permalink: /retrospectiva/
doi: 10.6084/m9.figshare.3489959
tags: pediatric cancer, brain tumors, diffuse intrinsic pontine glioma, clinical trial, retrospective analysis, open science, jekyll, knitr
---

## Curva de sobrevida da análise retrospectiva:

Os cálculos mostrados aqui usam o banco de dados de pacientes diagnosticados com DIPG entre 2000-2013, atualizados até 2014. O follow-up dos pacientes neste banco de dados é um pouco mais longo que nos dados originalmente usados para os cálculos do projeto e, portanto, terão algumas diferenças numéricas. Esta postagem ilustra como usar os dados obtidos de uma pesquisa clínica de forma transparente e totalmente reprodutível aos leitores. Incluindo tanto os dados de pacientes individuais (sem identificá-los) como o _script_ usado para realizar a análise dos dados, este é um exemplo das possibilidades do modelo de _open lab notebook_ e do paradigma de _open science_. Quando os dados do ensaio prospectivo forem coletados, serão igualmente publicados da mesma forma transparente, ficando permanentemente disponíveis para análise e crítica pelos interessados. Discuti a inspiração para esta abordagem nesta [postagem][jekyll-migrando] em um blog pessoal.

Esta postagem usa o pacote [_knitr_][knitr] para calcular os resultados ao mesmo tempo em que compila a página em html com [_jekyll_][jekyll].
Utilizei, como guia, o excelente exemplo de [_yihui_][yihui] Para formatar tabelas usando mais do que o disponível no knitr, usei o pacote [pander][pander], como mostrado muito bem [aqui][pander-knitr]. Apenas observei o cuidado de passar a opção ```type = 'rmarkdown' ``` para o pander.

```{r warning=F, message=F}
require(pander)  
require(knitr)
require(RCurl)
require(survival)
dipg<-read.csv(text = getURL("https://raw.githubusercontent.com/fhcflx/valkyrie/gh-pages/_data/dipg.csv"))
attach(dipg)  
fit1 = survfit(Surv(os,status)~1)  
fit2 = survfit(Surv(os,ifelse(status<1,1,0))~1)  
fit3 = survfit(Surv(os,status)~ifelse(chemo<10,0,1))  
```

```{r Sobrevida, fig.path='figure/source/retrospectiva/',fig.height=10, fig.width=12, fig.cap='Sobrevida de pacientes com DIPG'}
plot(fit1,xlab="Meses")
```

Grupo de pacientes com diagnóstico de DIPG tratados em nosso serviço, entre 2000 e 2013. O gráfico mostra a estimativa de probabilidade de sobrevida, calculada pelo método de Kaplan-Meier, usando a linguagem de programação R, pacote *survival*. O pacote *RCurl* foi adicionalmente utilizado para capturar os dados a partir do arquivo [.csv][csv] armazenado no repositório do github. O gráfico mostra também o intervalo de confiança 95%.
Este é o resumo da variável de sobrevida, além da sobrevida em 12 meses:

```{r echo=F}
panderOptions('table.split.table', Inf)
pander(fit1,style = 'rmarkdown')
```

```{r echo=F}
summary(fit1,time=12)
```

Mostrando uma mediana de sobrevida de `r round(summary(fit1)$table[7],1)` meses e sobrevida em 12 meses de `r round(summary(fit1,time=12)$surv,3)*100` %.

Este é o resumo do tempo de _follow-up_:

```{r echo=F}
pander(fit2,style = 'rmarkdown')
```

Mostrando uma mediana de follow-up de `r round(summary(fit2)$table[7],1)` meses.

Aqui, o gráfico comparativo entre os pacientes que fizeram QT segundo um esquema HIT e os outros pacientes:

```{r Sobrevida2, fig.path='figure/source/retrospectiva/', fig.height=10, fig.width=12, fig.cap='Sobrevida de pacientes com DIPG, divididos por tratamento'}
plot(fit3,xlab="Meses")
```

E o resumo da sobrevida nos 2 grupos, com sobrevida aos 12 meses:
```{r echo=F}
pander(fit3,style = 'rmarkdown')
```
```{r echo=F}
summary(fit3,time=12)
```

Mostrando uma sobrevida aos 12 meses de `r round(summary(fit3,time=12)$surv[2],3)*100` % para o grupo tratado com protocolo _as per_ HIT (n = `r summary(fit3,time=12)$n[2]` ) e de `r round(summary(fit3,time=12)$surv[1],3)*100` % para os demais (n = `r summary(fit3,time=12)$n[1]` ).

Comparando os dois grupos com um teste não paramétrico que utiliza o estimador de Kaplan-Meier, o teste de log-rank, ou de Mantel-Haenszel (vide documentação do pacote [_survival_][survival]).

```{r echo=F}
pander(survdiff(Surv(os,status)~ifelse(chemo<10,0,1),dipg),style = 'rmarkdown')
```

Comparando os dois grupos com um teste semiparamétrico, o modelo de riscos proporcionais de Cox (vide documentação do pacote [_survival_][survival]).

```{r echo=F}
pander(coxph(Surv(os,status)~ifelse(chemo<10,0,1),dipg),style = 'rmarkdown')
summary(coxph(Surv(os,status)~ifelse(chemo<10,0,1),dipg))
```

Este resultado indica que existe a possibilidade de haver alguma diferença de sobrevida quando os pacientes recebem ácido valpróico juntamente com o tratamento.

### Referências:

- [Jekyll][jekyll]
- [Jekyll, Migrando meu blog para Github Pages usando Jekyll][jekyll-migrando]
- [Knitr, Elegant, flexible and fast dynamic report generation with R][knitr]
- [Knitr, Github][yihui]
- [pander: An R Pandoc Writer][pander]
- [pander, Using pander with kniter][pander-knitr]
- [Package 'survival'][survival]
- [Banco de dados de pacientes com DIPG][csv]

[jekyll]: https://jekyllrb.com
[jekyll-migrando]: http://fhcflx.github.io/pharmakon/jekyll/update/2016/05/01/Migrando-meu-blog-para-Github-Pages-usando-Jekyll.html
[knitr]: http://yihui.name/knitr/
[yihui]: https://github.com/yihui/knitr
[pander]: http://rapporter.github.io/pander/
[pander-knitr]: http://rapporter.github.io/pander/knitr.html
[survival]: https://cran.r-project.org/web/packages/survival/survival.pdf
[csv]:https://github.com/fhcflx/valkyrie/blob/master/data/
