---
layout: post
comments: true
title:  "Grupo controle histórico"
date:   2016-06-13 16:03:45 -0300
categories: metodologia
ref: historico
lang: pt
doi: 10.6084/m9.figshare.3489956.v3
permalink: /controle-historico/
tags: pediatric cancer, brain tumors, diffuse intrinsic pontine glioma, clinical trial, historical control
---

O grupo controle histórico compõe-se de pacientes com DIPG, diagnosticados entre 2000 e 2013, que _não_ foram tratados com quimioterapia de acordo com os protocolos HIT do [GPOH][gpoh], adaptados. Somente foram selecionados para compor o controle histórico pacientes que receberam radioterapia, na dose de 40 Gy ou maior.

A tabela abaixo mostra as características dos pacientes incluídos no grupo histórico, segundo definido no [projeto][projeto], o qual será comparado com o grupo tratado prospectivamente no ensaio VALQUIRIA. Este grupo foi comparado com o piloto retrospectivo a partir do qual calculamos o número de pacientes a ser recrutado no ensaio.

```{r warning=F, message=F, echo=F}
require(knitr)
require(RCurl)
require(survival)
dipg<-read.csv(text = getURL("https://raw.githubusercontent.com/fhcflx/valkyrie/gh-pages/_data/dipg.csv"))
attach(dipg)  
y = summary(as.factor(subset(sex,rt>4000&chemo!=10)))[1]  
x = summary(as.factor(subset(sex,rt>4000&chemo!=10)))[2]  
a = summary(subset(age,rt>4000&chemo!=10))[3]  
m = summary(subset(age,rt>4000&chemo!=10))[1]  
M = summary(subset(age,rt>4000&chemo!=10))[6]  
q = summary(as.factor(subset(chemo,rt>4000&chemo!=10)))
q2 = summary(as.factor(subset(chemo2,rt>4000&chemo!=10)))
fit = survfit(Surv(os,status)~1,subset=(chemo!=10&rt>4000))  
fitt = survfit(Surv(ttp,status)~1,subset=(chemo!=10&rt>4000))  
fits = survfit(Surv(os2,status)~1,subset=(chemo!=10&rt>4000))
o = round(summary(fit)$table[5],1)  
s = round(summary(fit)$table[6],1)
S = round(summary(fit)$table[7],1)
tp = round(summary(fitt)$table[5],1)
t = round(summary(fitt)$table[6],1)
T = round(summary(fitt)$table[7],1)
r = summary(as.factor(rt2))[3]
o2 = round(summary(fits)$table[5],1)
p = round(summary(fits)$table[6],1)
P = round(summary(fits)$table[7],1)
```

---

|     |         |     *Valor*     |     | *Unidades* |     |    *Dispersão*    |     |     |     | *Medida* |
|:--- | ------- |:---------------:| --- |:---------- | --- |:-----------------:| --- | ---:| --- |:--------:|
| Sexo          |                 |     |            |     |                   |     |     |     |          |
|     |Masculino|     `r y`   |     |      -     |     |         -         |     |  -  |     |    *n*   |
|     | Feminino|     `r x`   |     |      -     |     |         -         |     |  -  |     |    *n*   |
|Idade|         |     `r a`   |     |     anos   |     |`r m`-`r M`|     | min - max |  mediana |
|QT   |         |`r q[2]+q[3]`|     |      -     |     |         -         |     |  -  |     |    *n*   |
|     |COG-A9952|   `r q[2]`  |     |      -     |     |         -         |     |  -  |     |    *n*   |
|     |ACNS0126 |   `r q[3]`  |     |      -     |     |         -         |     |  -  |     |    *n*   |
|Sobrevida|     |     `r o`   |     |     meses  |     |`r s`-`r S`|     |IC95%|     |  mediana |
|Tempo para <br> progressão| |`r tp`| |   meses  |     |`r t`-`r T`|     |IC95%|     |  mediana |
|Segunda QT    ||`r sum(q2)-q2[1]`|   |    -     |     |         -         |     |  -  |     |    *n*   |
| |Temozolomida |  `r q2[5]`  |     |      -     |     |         -         |     |  -  |     |    *n*   |
|     | ICE/IE  |`r q2[2]+q2[3]+q2[11]`|   -     |     |         -         |     |  -  |     |    *n*   |
|   |Vimblastina|  `r q2[7]`   |     |     -     |     |         -         |     |  -  |     |    *n*   |
|     |Carbo-VCR|  `r q2[2]`   |     |     -     |     |         -         |     |  -  |     |    *n*   |
|Segunda RT    ||     `r y`    |     |     -     |     |         -         |     |  -  |     |    *n*   |
|Sobrevida após <br> progressão||`r o2`| | meses |     |`r p`-`r P`|     |IC95%|     |  mediana |

---

*Tabela 1: características dos pacientes no grupo controle histórico*
n = número de pacientes
Idade, sobrevida e tempo para progressão expressos em termos de mediana e valores mínimo e máximo.

A segunda tabela mostra os dados tabulados do grupo controle histórico, extraídos de nossa base de dados após _desidentificação_. Os identificadores primários _nome_ (composto pelas iniciais do nome do paciente) e _registro_ (número do prontuário) foram omitidos. Os identificadores secundários _data de nascimento_, _data do diagnóstico_, _data da progressão_ e _censura_ (data da última informação ou óbito) foram substituídos pela _idade_ (idade ao diagnóstico), _sobrevida_, _TPP_ (tempo para progressão). Outras variáreis substituídas: _data do início da quimioterapia_, substituído por _tempo para QT_ (tempo entre o diagnóstico e o início do tratamento quimioterápico) e _data do início da radioterapia_, substituído por _tempo para RT_  (tempo entre o diagnóstico e o início do tratamento radioterápico). A base de dados original não será disponibilizada publicamente para preservar a confidencialidade dos pacientes.

---
```{r kable, echo=F}
kable(subset(dipg[,c(2:13)],chemo!=10&rt>4000))
```

---

*Tabela 2: pacientes do grupo controle histórico, dados tabulados.*

sex: 0 - masculino, 1 - feminino  
age: idade (anos)  
os: sobrevida global (meses)  
status: 0 - vivo, 1 - óbito  
ecog: ECOG, performance ao diagnóstico  
chemo: 0 - não recebeu quimioterapia, 1 - _as per_ protocolo COG-A9952, 9 - _as per_ protocolo ACNS0126  
tt.chemo: Tempo para QT (dias)  
cycles1: número de ciclos de quimioterapia realizados  
rt: cGy  
tt.rt: Tempo para RT (dias)  
ttp: tempo para progressão (meses)
os2: sobrevida após a progressão (dias)  
O arquivo completo deste banco de dados, contendo as informações sobre todos os pacientes diagnosticados com DIPG em nosso serviço entre 2000-2013 (desidentificado) está disponível em formato [.csv][csv].

_Esta postagem foi modificada em 20/06/2016 para incluir cálculos **on the fly** realizados pelo pacote knitr. Vide o arquivo [.Rmd](https://github.com/fhcflx/valkyrie/blob/gh-pages/_source/2016-06-13-Grupo-controle-histórico.Rmd) desta postagem_

### Referências:

- [GPOH][gpoh]
- [Projeto VALQUIRIA][projeto]
- [Banco de dados de pacientes com DIPG][csv]

[gpoh]: http://www.kinderkrebsinfo.de/gpoh_society/index_eng.html
[projeto]: https://github.com/fhcflx/valkyrie/blob/master/project/projeto.md#58coleta-retrospectiva-de-dados-para-compor-o-grupo-controle-histórico
[csv]:https://github.com/fhcflx/valkyrie/blob/master/data/
